【裁判字號】    92,上訴,1321
【裁判日期】    920826
【裁判案由】    偽造有價證券等
【裁判全文】
臺灣高等法院高雄分院刑事判決                  九十二年度上訴字第一三二一號
    上 訴 人
    即自訴人      甲○○
    被    告      乙○○
   選任辯護人     徐萍萍
右上訴人因被告偽造有價証券等案件，不服臺灣高雄地方法院九十一年度自字第四六
四號中華民國九十二年六月十六日第一審判決，提起上訴，本院判決如左：
      主  文
上訴駁回。
      理  由
一、自訴意旨略以：被告乙○○係自訴人甲○○之胞妹，竟意圖為自己不法之所有，
    基於偽造有價證券之故意，於民國（以下同）九十一年四月間之某日，乘自訴人
    甲○○於九十一年三月九日起至九十一年五月十八日止，在高雄長庚醫院看護母
    親陳林愛珠之機會，侵入自訴人位於高雄市○○區○○路六十六巷七號之住宅內
    ，竊取自訴人甲○○所有空白支票一本【高雄市第三信用合作社左營分社（下稱
    三信左營分社），帳號：二五八四─八號】及印鑑章一枚，並於其中票號ＬＡＳ
    0000000號之空白支票上，以自訴人甲○○之名義，偽造如附表所示之支
    票（下稱系爭支票），而於九十一年四月十九日，持向國泰人壽保險股份有限公
    司（下稱國泰人壽）繳納保險費【險種名稱：國泰雙囍年年終身壽險；要保人：
    陳林愛珠；被保險人：自訴人甲○○及陳韻升（自訴人胞兄陳金長之子）】，嗣
    上開支票因存款不足而遭退票，因認被告乙○○涉有刑法第二百零一條第一項偽
    造有價證券罪嫌、刑法第三百二十條第一項竊盜罪嫌及刑法第三百零六條第一項
    侵入住宅罪嫌。
二、自訴人甲○○認被告乙○○涉有偽造有價證券、竊盜及侵入住宅罪嫌，無非係以
    自訴人未經同意，即擅自侵入自訴人甲○○住宅，竊取自訴人所有空白支票、印
    鑑章，並偽造系爭支票，而向國泰人壽行使，有支票及退票理由單可稽等語，為
    其論據。
三、訊據被告乙○○堅決否認有何上開犯行，辯稱：自八十三年起，因甲○○已不再
    使用支票，母親陳林愛珠乃向自訴人表示，將支票交由我先生謝毅文使用，自訴
    人亦同意上情，至九十一年六月十四日將支票、印章交還自訴人止，該支票、印
    章均由謝毅文（因病已於九十一年十二月二十一日去世，詳卷附死亡診斷書）保
    管使用，該支票是謝毅文生前所開，用以交付母親保險費等語。經查：
（一）自訴人甲○○母親陳林愛珠曾向國泰人壽投保，關於保費部分，由國泰人壽收
      費員姜寶華自接手後，均先將繳費通知書交付陳林愛珠，再依陳林愛珠之指示
      ，將保費收據交付被告乙○○之夫謝毅文，由謝毅文開票支付保費等情，業據
      證人姜寶華於原審陳述綦詳（見九十二年五月五日原審審判筆錄）。參以高雄
      市第三信用合作社九十一年十二月十六日高三信社祕文字第二八八六號函附之
      兌付支票十九紙中（發票名義人為自訴人），其中八紙（發票日分別為九十一
      年四月十七日、九十一年二月二十八日、九十年四月五日、九十年三月十六日
      、九十年一月十五日、八十九年二月二十五日、八十五年十月三十一日）之受
      款人均為國泰人壽。而該票面金額、發票日期亦與被告庭呈之保費收據所載之
      保費金額總額、票據日期相符，且部分有收費員姜寶華之簽名，顯見證人姜寶
      華關於『謝毅文開票支付保費』之證詞，應可採信。又系爭支票之受款人係國
      泰人壽（發票日為九十一年八月十八日），而自訴人甲○○復表示該支票係用
      以支付保險費，則簽發系爭支票支付保費之事實，應堪認定。因系爭支票關於
      金額、發票日期之記載，以肉眼比對，其書寫方式及筆畫勾、捺，均與前開八
      紙已兌現之支付保費支票相符，在『謝毅文開票支付保費』之前提事實下；及
      佐以謝毅文於九十一年四月九日、四月十六日，曾至長庚醫院高雄分院眼科門
      診，雖右側外展神經麻痺，看東西可能會有複視，但應不致影響其書寫能力等
      情，業據財團法人長庚紀念醫院高雄分院九十二年一月二十七日（九一）長庚
      院高字第四三三一號函覆明確，並有眼科門診紀錄可證，是本院認系爭支票、
      及前開所示已兌付之支票均應為謝毅文所簽發，並非被告乙○○所簽發。
（二）另於九十年六月七日，自訴人以支票存款戶之身分，與高雄市第三信用合作社
      簽訂『支票存款約定書補充條款』，當時自訴人甲○○並於立約人處簽名、蓋
      章等情，有高雄市第三信用合作社九十二年三月二十八日高三信社祕文字第七
      八六號函附之『支票存款約定書補充條款』可參，而自訴人亦自承於該補充條
      款立約人處簽名、蓋章，是此部分之事實，堪以認定。因自訴人甲○○係以支
      票存款戶之身分簽訂前開約定條款，為確定自訴人之身分，並防止日後紛爭，
      在金融機構見印鑑章辦事之慣例下，高雄市第三信用合作社必先核對自訴人原
      留存之印鑑章與自訴人甲○○攜來之印鑑章，是否相符，再由自訴人甲○○簽
      約蓋章，故該補充條款上自訴人甲○○之印文，應為印鑑章。又就高雄市第三
      信用合作社提供之已兌付支票觀之，在九十年六月七日自訴人簽訂補充條款前
      後，謝毅文分別以自訴人之名義，各開立三次【發票日分別為九十一年四月十
      七日、九十一年二月二十八日（該日二次）】、五次【發票日分別為九十年四
      月五日、九十年三月十六日、九十年一月十五日、八十九年二月二十五日、八
      十五年十月三十一日】支票。若該印鑑章未交由他人保管使用中，謝毅文係盜
      用該印章開票，由於謝毅文於簽約前仍保管印鑑章開票，則自訴人於簽訂補充
      條款時，應自謝毅文處取得該印鑑章簽約，此時，謝毅文盜用印章之事實，已
      然明顯，自訴人甲○○不追究該次犯行，且妥善保管原印鑑章或變更原印鑑章
      ，仍任由謝毅文以該印鑑章開票，實與常情不符，顯見自訴人應有同意謝毅文
      使用該印鑑章開票。另謝毅文曾以自訴人甲○○名義開票繳付保險費多次，業
      如前述，觀之自訴人甲○○所陳之保單內容，被告乙○○、謝毅文並非要保人
      或被保險人，與該保險並無利害關係，若非受指示，在損己利人下，渠實無偽
      造有價證券繳納保險費，並讓其兌現，徒增訟累之必要。況被告、謝毅文如侵
      入住宅竊取自訴人印鑑章、空白支票，並偽造有價證券，在行為秘密及防止犯
      行遭人查覺下，自訴人甲○○實難得知謝毅文持有自訴人印鑑章等物，如何委
      請謝毅文開票支付保費，亦徵謝毅文開票給付保費之事，應已取得自訴人甲○
      ○同意使用。
（三）又証人即國泰人壽收費員姜寶華於本院審理時陳稱：「（問：票號：三二○五
      二號、金額：新台幣十二萬三千一百一十二元，日期：九十一年八月八日支票
      ，是何人交給妳繳交保費？）答：是謝毅文交給我的」「（問：謝毅文何時交
      給妳的？）答：大概是五月繳的，詳細時間還要再查」等語（見九十二年八月
      五日本院審判筆錄），又前述支票是九十一年四月卅日繳交國泰人壽公司，此
      有証人補送姜寶華之國泰人壽公司壽險電腦記錄查詢單可稽。是該張支票是被
      保險人陳林愛珠九十一年六月十二日死亡前所繳納（九十一年四月卅日繳交國
      泰人壽公司），並非陳林愛珠死亡後所繳納，亦難認謝毅文有何違法之處。
  綜上所述，因自訴人甲○○同意謝毅文使用其印鑑章、空白支票開票，前述支票是
  謝毅文所簽發繳納，並非是被告乙○○所簽發繳納，又前述支票是被保險人陳林愛
  珠九十一年六月十二日死亡前所繳納（九十一年四月卅日繳交國泰人壽公司），並
  非陳林愛珠死亡後所繳納，亦難認謝毅文有何違法之處，從而被告乙○○亦應無偽
  造有價證券、竊盜及侵入住宅犯行，此外復查無其他積極確切證據足資證明被告乙
  ○○有何自訴人所指之犯行，其犯罪即屬不能證明。
四、原審以不能証明被告乙○○犯罪，依法諭知無罪，核無不合，自訴人甲○○上訴
    指摘原判決不當，為無理由，應予駁回。
五、自訴人甲○○經合法傳喚無正當理由於審判期日不到庭，依法不待其陳述逕行判
    決。
據上論結，應依刑事訴訟法第三百六十八條、第三百六十四條、第三百三十一條第一
項後段，判決如主文。
中      華      民      國    九十二    年      八      月    二十六    日
                              臺灣高等法院高雄分院刑事第九庭
                                  審判長法官  張明松
                                        法官  任森銓
                                        法官  張盛喜
右正本證明與原本無異。
自訴人如不服本判決應於收受本判決後十日內向本院提出上訴書狀，其未述上訴理
由者，並得於提起上訴後十日內向本院補提理由書狀（均須按他造當事人之人數附繕
本)「切勿逕送上級法院」。
                                      書記官  楊茱宜
中      華      民      國    九十二    年      八      月    二十六    日
附表：
  ┌────┬───────┬────────┬───────┬────┐
  │發票人  │發  票  日    │票  面  金  額  │付  款  人    │受款人  │
  ├────┼───────┼────────┼───────┼────┤
  │甲○○  │九十一年八月八│新臺幣壹拾貳萬│三信左營分社  │國泰人壽│
  │        │日            │仟壹佰壹拾貳元整│              │        │
  └────┴───────┴────────┴───────┴────┘


司法院資訊處製作；財團法人民間司法改革基金會備份。
